臺灣臺南地方法院民事判決　　　　　　　94年度重訴字第70號
原　　　告　己○○
訴訟代理人　丁○○
　　　　　　戊○○
　　　　　　Ｆ○○
被　　　告　子○○
　　　　　　壬○○
　　　　　　卯○○
　　　　　　戌○○○
兼上列二人
訴訟代理人　寅○○　　住高雄市.
被　　　告　辰○○　　住台南市.
　　　　　　地○○　　住台北市○○區○○里○○街一０七巷
　　　　　　　　　　　　四弄四.
　　　　　　天○○　　住高雄市.
　　　　　　宙○○○　住彰化縣.
　　　　　　　　　　　　三巷十.
兼上列四人共同
訴訟代理人　午○○　　住台南市.
　　　　　　Ｄ○○　　住台南市.
　　　　　　Ｇ○○○　住高雄市.
被　　　告　丑○○　　住高雄市.
　　　　　　庚○○　　住高雄市.
兼上列二人共同
訴訟代理人　巳○○　　住高雄市.
被　　　告　Ｅ○○　　住花蓮縣.
　　　　　　　　　　　　棟玉里醫院
特別代理人　午○○　　住台南市.
被　　　告　宇○○　　住台中市.
　　　　　　　　　　　　號3樓.
　　　　　　亥○○　　住高雄市.
　　　　　　丙○○　　住高雄縣.
　　　　　　　　　　　號6樓
訴訟代理人　乙○○　　住同上
被　　　告　玄○○　　住台南縣.
　　　　　　辛○○○　住台南縣.
　　　　　　申○○　　住台南縣.
　　　　　　黃○○　　住高雄市.
　　　　　　酉○○○　住台南縣.
兼上列五人共同
訴訟代理人　未○○　　住同上
右一人
訴訟代理人　癸○○　　住台南縣麻豆鎮○○里○○路八七號
被　　　告　Ｃ○○　　住臺南縣麻豆鎮溝仔墘九之二號
　　　　　　Ａ○○　　住台南縣麻豆鎮○○里○○路○街52號
兼上列二人
訴訟代理人　Ｂ○○　　住同上
被　　　告　甲○○　　住台南縣麻豆鎮南勢里南勢一之十五號
上列當事人間請求分割共有物事件，經本院於民國94年11月16日
言詞辯論終結，判決如左：
　　主    　文
如附表一所示之被告午○○等十六人，應就其被繼承人李文波共
有坐落台南縣麻豆鎮○○段88之1地號、田、面積15,127平方公
尺土地，應有部分3000分之48辦理繼承登記。
被告丙○○應就其被繼承人李王蹕共有坐落台南縣麻豆鎮○○段
88之1地號、田、面積15,127平方公尺土地，應有部分3000分之
48辦理繼承登記。
兩造共有坐落台南縣麻豆鎮○○段88之1地號、面積15,127平方
公尺土地准予分割，其分割方法為：如附圖所示88－1Ａ部分面
積2,369平方公尺由被告玄○○、辛○○○、申○○、黃○○、
酉○○○、未○○六人取得並各按原應有部分比例保持共有；88
－1Ｂ部分面積4,120平方公尺由被告Ｂ○○、Ｃ○○、Ａ○○三
人取得並各按原應有部分比例保持共有；88－1Ｃ部分面積726平
方公尺由如附表一所示之被告、被告丙○○、子○○、壬○○取
得，並各按原應有部分比例保持共有；88－1Ｄ部分面積2,293平
方公尺由被告甲○○取得；88－1Ｅ部分面積5,619平方公尺由原
告己○○取得。
原告己○○、被告Ｃ○○、Ｂ○○、Ａ○○各應給付被告未○○
、玄○○、辛○○○、申○○、黃○○、酉○○○、未○○之補
償金額如附表二所示。
訴訟費用由兩造按如附表三所示分割前之應有部分比例負擔。
    事實及理由
一、被告子○○、壬○○、午○○、寅○○、卯○○、辰○○、
    丑○○、庚○○、巳○○、Ｅ○○、Ｄ○○、Ｇ○○○、戌
    ○○○、宇○○、亥○○、地○○、天○○、宙○○○、玄
    ○○、辛○○○、申○○、黃○○、酉○○○、未○○、Ｂ
    ○○受合法通知，未於言詞辯論期日到場，核無民事訴訟法
    第386條所列各款情形，爰依原告聲請，由其一造辯論而為
    判決。
二、原告主張：
  (一)坐落台南縣麻豆鎮○○段88-1號面積15127七平方公尺土地
    ，由原告與被告子○○、壬○○，被告午○○、寅○○、卯
    ○○、辰○○、丑○○、庚○○、巳○○、Ｅ○○、Ｄ○○
    、Ｇ○○○、戌○○○、宇○○、亥○○、地○○、天○○
    、宙○○○（下稱午○○等十六人）之被繼承人李文波，被
    告丙○○之被繼承人李王蹕及其餘被告所共有，各人應有部
    分面積，如附表一所示。
  (二)因共有人間早已自行協調使用位置，各自分管使用，且使用
    之界線均有標明或有圍籬，各自種植文旦、興建房屋，時間
    長達二、三十年以上，故按照各共有人使用現況分割應無紛
    爭，且因土地使用區分約五區塊，每區之共有人均有親屬關
    係，各共有人均願按原分管使用位置，與其他親屬之共有人
    保持共有，符合土地之經營使用原則。
  (三)另共有人李文波於61年8月9日死亡，其合法繼承人妻李陳敬
    已死亡，其子女為長女李秀霞、次女李秀連、三女李秀月、
    四女李淑美38年11月14日死亡，絕嗣。五女李秀娥。長子李
    章發昭和６年月日死亡，絕嗣。次子午○○、三子寅○
    ○、四子卯○○、五子李章仁、六子李出於昭和年月
    日死亡絕嗣、七子辰○○、八子巳○○等十人。其中李秀月
    於年１月日死亡。李秀霞於年月日死亡。李章仁
    於年月日死亡。故現活存子女僅七人。又李秀霞於
    年月日死亡後，其長子Ｅ○○、長女黃育美、次子Ｄ○
    ○等三人，依法代位繼承李秀霞之應繼分各為三十分之一。
    李秀月於年１月日死亡，其繼承人為夫天○○、長子宇
    ○○、次子亥○○、三子地○○等四人，依法繼承李秀月之
    應繼分各為四十分之一。李章仁於年月日死亡，其子
    丑○○、女庚○○等二人，依法繼承李章仁應繼分各為二十
    分之一。
  (四)共有人李王蹕於年９月日死亡，其配偶李文旦業已於
    年５月８日死亡，獨生女李淑瑛，亦於年５月８日死亡絕
    嗣。其第三順位之法定繼承人，即同父異母三弟丙○○尚生
    存，餘均已死亡，故丙○○應繼承其應繼分。
  (五)上開(三)(四)部分，現有李兩國、李文波、李王蹕等人之墳墓坐
    落其上，繼承後除仍供墳墓使用外，並無其他利益，故其繼
    承人均未辦理繼承手續，是請求准予辦理上開被告之繼承登
    記。
  (六)原告與被告Ｃ○○等三人、未○○等六人間，其使用範圍實
    測結果，未○○等人之使用面積比土地登記之應有部分減少
    151平方公尺，原告部分之面積增加55平方公尺，被告Ｃ○
    ○等人之面積增加96平方公尺，故未○○等人減少部分面積
    ，原告與被告Ｃ○○等人同意按公告土地現值補償之。
  (七)聲明：如主文所示。
三、被告方面：
  (一)午○○等十六人主張：
    (1)被告午○○之父李文波於其妻李陳敬死亡後，即與李王蹕
      同居，但未辦理結婚手續，嗣李文波於61年8月9日死亡後
      ，午○○、寅○○、巳○○繼續扶養李王蹕十五年，至76
      年9月13日李王蹕死亡為止，其後事亦均由午○○等三人
      辦理。而現安葬於系爭土地上之墓，有曾祖母李柯潛、李
      文波、李陳敬、李曾水音、李王蹕等，被告丙○○並未曾
      扶養、祭拜李王蹕，應無繼承權。
    (2)系爭土地中間部分為李家之祖墳，該部分應由繼承人全體
      保持共有，不能再細分，李王蹕之應有部分亦應與其他李
      文波、李兩國之應有部分分割在一起。土地原始為李文波
      所有，當初由李文波將土地分塊陸續出售，並無辦理分割
      登記，目前被告午○○等人保留的只剩下墓地部分的面積
      。
    (3)目前被告午○○等人使用的部分全部都是墓地，該部分原
      始之共有人分別是李王蹕、李文波、李兩國，李兩國的部
      分已經由被告子○○、壬○○繼承，以上三人的應有部分
      應全部分割在一起，保持共有，不應再細分。
  (二)被告丙○○主張：
    李王蹕為被告同父異母之姊妹，之前被告均未使用系爭土地
    ，都由午○○等人在處理。因現繼承李王蹕部分之應有部分
    ，希望能將該部分土地獨立分割出來，以便管理、利用。
  (三)被告未○○等六人部分：
    (1)系爭土地現在實際上由被告未○○管理、使用，使用的地
      方是從大馬路一直通到土地最北側，北邊有一條東西向的
      道路，當時是向李文波買的，賣出的土地部分有畫界線，
      目前種植文旦，大概有二十幾年時間，該部分被告玄○○
      、辛○○○、申○○、黃○○、酉○○○、未○○等人仍
      願意繼續保持共有，只要分割成一塊即可。
    (2)以現狀使用面積為標準分割，如不足之部分，同意以公告
      現值計算補償金，並由被告未○○等人共同受領，不須分
      別計算各別補償數額。
  (四)被告Ｃ○○等三人部分：
    (1)被告Ｃ○○等三人的土地是向李兩國買的，使用的位置是
      在土地的北側、東側，種植文旦，且與土地其他部分有界
      線，墓地的位置應該是在系爭土地的中間，被告Ｃ○○、
      Ａ○○、Ｂ○○三人亦願意繼續保持共有，分割在一起，
      且同意照使用的現況來分割。
    (2)以現狀使用面積為標準分割，如多出之部分，同意以公告
      現值計算補償金，並由被告Ｃ○○三人共同補償給未○○
      等人。
  (五)被告甲○○部分：
    父親王熙進為原共有人，其過世後系爭土地之應有部分全部
    由被告甲○○繼承。被告甲○○目前在土地上有一個倉庫做
    食品加工，另種少許柚子，被告使用的土地部分有圍起來，
    可從土地後方的農路出入。
四、經查台南縣麻豆鎮○○段88－1地號土地（下稱系爭土地）
    之共有人為Ｃ○○、李文波、李王蹕、子○○、壬○○、辛
    ○○○、申○○、黃○○、酉○○○、未○○、Ｂ○○、Ａ
    ○○、甲○○及原告，有土地登記簿謄本在卷可參（卷57頁
    ）。李文波於61年8月9日死亡，其繼承人為如附表一所示之
    被告午○○等人，其繼承之應有部分48／3000即4／250，有
    李文波之繼承系統表、李文波及其繼承人之戶籍謄本（營調
    卷30－70頁）；另李王蹕於76年9月13日死亡，其繼承人為
    同父異母之三弟丙○○，有本院93年度財管字第18號就被繼
    承人李王蹕指定遺產管理人事件裁定、戶籍謄本、繼承系統
    表可參（營調卷24－29頁），而上開李文波、李王蹕繼承人
    之被告均尚未就系爭土地應有部分辦理繼承登記，從而，原
    告請求李文波之繼承人即被告午○○等人、李王蹕之繼承人
    丙○○於分割前辦理繼承登記，符合訴訟經濟，為有理由，
    應予准許。
五、原告主張系爭土地、面積15,127平方公尺，為兩造所共有，
    其各人之應有部分如附表二所示（分割前持分部分），系爭
    土地並無不能分割之情事，而共有人間未訂立不分割契約，
    復無法達成協議分割之事實，為被告所不爭執，自堪信為真
    正。
六、按各共有人如非因物之使用目的不能分割或契約訂有不分割
    期限者，得隨時請求分割共有物，民法第823條第1項定有明
    文。查系爭土地之地目為田，依其使用目的自無不能分割之
    情事。又兩造間未訂有不分割之特約，亦無法達成分割協議
    ，業如前述，核與上開法律規定相符。是原告訴請分割系爭
    土地，核屬允當，自應准許。
七、查系爭土地面積廣大，各共有人均各自依其原來之分管狀態
    ，各自使用土地部分，且有籬笆為界，原告、未○○等人、
    Ｃ○○等人使用部分均種植文旦，甲○○使用部分現有工廠
    、鐵皮屋，另有李柯氏潛、李王蹕等、李文波、李陳敬之墳
    墓坐落於系爭土地中，土地南側臨縣道、北側有農路，經本
    院現場履勘屬實，製有勘驗筆錄、現場附圖（卷123－126頁
    ），並有台南縣麻豆地政事務所94年7月1日複丈成果圖（卷
    137－139頁）、原告提出之現場照片（卷142－151頁）在卷
    可稽。本院審酌：
  (1)被告玄○○、辛○○○、申○○、黃○○、酉○○○、未○
    ○等六人；被告Ｂ○○、Ｃ○○、Ａ○○等三人均願按原應
    有部分比例繼續保持共有；被告李鐘午○○、寅○○、卯○
    ○、辰○○、丑○○、庚○○、巳○○、Ｅ○○、Ｄ○○、
    Ｇ○○○、戌○○○、地○○、天○○、宙○○○富等李文
    波之繼承人亦願繼續保持共有，而被告宇○○、亥○○均因
    繼承取得土地之應有部分，換算取得土地面積不大，難以細
    分，經本院通知，亦均未表示不同意見。
  (2)系爭土地上各共有人使用現況，已長達二、三十年之久，另
    土地上之墳墓，亦年代久遠（李文波於61年8月9日死亡、李
    陳敬於59年12月15日死亡、李柯氏潛為李文波、李兩國之祖
    母，死亡時間更早、李王蹕於76年9月13日死亡）。又各共
    有人多同意依現有使用狀況分割，並各家族各自保持共有，
    是依使用現況分割，符合土地最佳使用之經濟利益。
  (3)至於系爭土地上之墳墓，屬午○○等人祖先之墳墓，現有四
    座，分別為李柯氏潛、李王蹕等、李文波、李陳敬之墳，且
    安葬時間久遠，已如前述。又李柯氏潛為李能聖之母、李兩
    國、李文波之祖母，被告子○○、壬○○係李兩國之子（營
    調卷36、39、72頁戶籍謄本）；另被告丙○○雖係原共有人
    李王蹕之繼承人，然其係李王蹕之同父異母兄弟，親屬關係
    已遠，且丙○○之前從未使用系爭土地，經訴訟代理人王進
    順陳明在卷（卷32頁筆錄），且被告丙○○固主張其應有部
    分應獨立分割，然經通知繳交費用，被告丙○○並未遵期繳
    費（本院94年9月26日筆錄參照）。又李王蹕與被告午○○
    之父李文波雖未結婚但長期同居，身故後由李文波之子午○
    ○、寅○○、巳○○等人安葬、祭拜，經午○○陳明在卷，
    並提出墓碑照片為證（營調卷121頁），足認上開墳墓坐落
    之系爭土地部分，係午○○家族之祖墳，自不宜按該家族各
    共有人之應有部分（即土地謄本李文波、李王蹕、子○○、
    壬○○等人之應有部分），進一步細部分割，而仍應保持共
    有，以利使用，並免墳墓遷葬之不便。
  (4)綜上所述，本院認以附圖所示之方案分割，合於各共有人之
    使用現狀，並由各家族各自保持共有，為使系爭土地充分利
    用、兼顧兩造利益公平、整體經濟利益及損害最少之方案，
    爰定分割方法為主文所示。
八、按關於共有物之分割，如依原物之數量按其應有部分之比例
    分配，價值顯不相當者，依其價值按其應有部分比例分配，
    仍不失為以原物分配於各共有人，否則不顧慮經濟上之價值
    ，一概按其應有部分核算之原物數量分配者，將顯失公平，
    惟依其價值按應有部分比例分配原物，如有害經濟上之利用
    價值者，應認有民法第824條第3項之共有人中有不能按其應
    有部分受分配之情形，得以金錢補償之，最高法院63年台上
    字第2680號判例參照。查系爭土地依上開方案分配後，因被
    告未○○等人取得之土地面積，少於其土地登記簿謄本之應
    有部分面積，而原告、Ｃ○○等三人之分配面積則較土地登
    記簿謄本增加，是上開共有人協議面積增減部分，按系爭土
    地之公告現值即1平方公尺1,845元補償被告未○○等人，並
    同意由未○○等六人共同受領（本院94年9月26日筆錄參照
    ），則原告應補償未○○等六人共101,474元，被告Ｃ○○
    等三人應補償未○○等人177,120元，方屬公允。
九、末按分割共有物事件本質上並無訟爭性，兩造本可互換地位
    ，本院雖認原告起訴為有理由，惟於訴訟費用負擔上，仍以
    由兩造按其應有部分比例負擔訴訟費用始為合理，附此敘明
    。
十、據上論結，原告之訴為有理由，依民事訴訟法第385條第1項
    前段、第80條之1、第85條第1項、第2項，判決如主文。
中　　華　　民　　國　　94　　年　　11　　月　　25　　日
                  民事第三庭    法    官　蔡孟珊
以上正本證明與原本無異。
如不服本判決須於送達後二十日內向本院提出上訴狀。
中　　華　　民　　國　　94　　年　　11　　月　　28　　日
                                書 記 官  謝育錚
附表一：
被繼承人李文波之繼承人：
午○○、寅○○、卯○○、辰○○、丑○○、庚○○、巳○○、
Ｅ○○、Ｄ○○、Ｇ○○○、戌○○○、宇○○、亥○○、地○
○、天○○、宙○○○等十六人
